【裁判字號】    89,訴,593
【裁判日期】    901018
【裁判案由】    確認通行權存在
【裁判全文】
臺灣嘉義地方法院民事判決  八十九年度訴字第五九三號
    原      告  乙○○
                甲○○
    被      告  丁○○
                丙○○
右當事人間確認通行權存在事件，本院判決如左：
    主      文
原告之訴駁回。
訴訟費用由原告負擔。
    事      實
一、原告方面：
  （一）聲明：請求確認原告就被告所有坐落嘉義市○○○段四七八之一地號內如附
        圖所示Ａ部分或Ｂ、Ｃ部分之通行權存在。
  （二）陳述：
        緣原告所有坐落嘉義市○○○段四七八之二地號土地與被告所有同段四七
          八之一地號土地相毗連。又兩造之土地及訴外人周永松、周永祥、周永霖
          所有同段四七八之四地號土地，於分割前均屬同筆地號即嘉義市○○○段
          四七八號地號，於日據昭和三年（民國十七年）十二月二十日由原告之前
          手蕭分、被告之前手賴加再、訴外人周永松、周永祥、周永霖之前手周協
          仁，向原地主蕭賢生共同購買所分割而來。購買後，蕭分、賴加再、周協
          仁即分前半部、中部、後半部使用，即蕭分占用後半部（即今四七八之二
          地號），賴加再占用中間部分（即今四七八之一地號），周協仁占用臨道
          路部分（即今四七八之四地號），因蕭分及賴加再之土地均未臨道路，為
          使土地通至道路，兩造之前手蕭分、賴加再、及周協仁遂於十八年一月十
          一日三人共同訂立契約協議，設一條六尺寬之路，供蕭分及賴加再二人取
          得之四七八之二及四七八之一地號土地通行至道路，即附圖所示Ｂ、Ｃ部
          分（沿長通過周永祥之土地至北社尾路），原告之被繼承人賴德來及原告
          通行此路已數十年之久，被告之被繼承人賴加再及被告均未有異議，且該
          路由嘉義市○○○路柏油路面供通行，詎被告忽於數月前竟將原告通行其
          土地上之柏油路加以阻塞並挖掘柏油路面，妨害原告通行，否認原告之通
          行權，然查原告承受蕭分之土地，被告承受賴加再之土地，均承受其二人
          於四年一月十一日所共同協議成立通行道路契約之權利義務，被告依該契
          約之約定有將系爭通路永久供原告通行之義務，被告片面毀約。將系爭通
          路阻塞，切斷原告通行，原告依契約關係，請求被告履行契約，確認原告
          之通行權存在。
        原告之土地除通行系爭通路外，並無其他道路可對外通至公路，而原告之
          土地係自原地號嘉義市○○○段四七八號分割出來，在未分割前四七八號
          土地西端臨北社尾路可對外聯絡，而原告之土地係因分割始造成不通公路
          ，依民法規定原告僅得通行受讓人或讓與人或他分割人之所有地，亦即僅
          通得通行原有之通路即附圖所示Ｂ、Ｃ部分之土地，因都市計劃已開闢「
          保安一路」，原告毋庸再沿循舊有通路通行第三人周永祥之土地，逕由被
          告之土地通至保安一路，以減少損失。
        查原告之土地因分割成為袋地，無通路可對外通行，依上開規定請求確認
          袋地通行權如附圖所示Ｂ、Ｃ部分，如被告認為維持該原有之通路，通行
          土地中間損害較大，原告願請求通行如附圖所示之Ａ部分土地，至於原告
          土地邊雖有一小巷道，但係他人私有之土地且原告之土地係因分割造成不
          通公路，受民法第七百八十九條不得通行他人土地之限制，僅得通行分割
          前被告之土地，無從主張通行該他人私有地。綜合上述，原告本於契約關
          係及袋地通行權之法律關係競合合併請求。
  （三）證據：提出地籍圖、新、舊式土地登記簿、土地登記謄本、契約書、本院四
        十六年調字第一二三八號調解筆錄、現場圖、嘉義市政府八九府工建字第二
        四○三六號函為證，並聲請履勘現場。
二、被告方面：
  （一）聲明：原告之訴駁回。
  （二）陳述：
        兩造所有系爭地，未分割前地號同為嘉義市○○○段四七八號，惟原所有
          權人予以分割為四筆，即四七八、四七八之一、四七八之二及四七八之三
          號，迨民國十年十月二十二日，始因贈與由訴外人蕭賢生取得全部所有權
          ，十七年十二月二十日，蕭賢生再將上述四筆土地同時分別出售，即四七
          八出賣與周協仁、四七八之一出賣與賴加再、四七八之二出賣與蕭分，四
          七八之三出賣與黃蒼，而被告於五十七年七月二十八日係以買賣關係取得
          四七八之一號所有權，原告則於六十四年十月三日因繼承關係取得四七八
          之二號所有權，然於六十五年五月一日，上述四筆土地再因合併他筆土地
          ，即四七八號合併四七九之三號、四八○號等二筆，四七八之一號合併四
          七九之一號、四八○之一號等二筆，四七八之二號合併四七九之一號、四
          八○之二號等二筆，四七八之三號合併四七九號、四八○之三號等二筆土
          地，是於六十五年五月一日以後，上述四筆土地之面積、位置與蕭賢生出
          售時已有不同，且於七十年一月七日嘉義市政府為開闢計劃道路（保安一
          路），復將四七八號分割出四七八號及四七八之四號二筆，四七八之一號
          亦分割出四七八之一號、四七八之五號二筆，並將四七八號及四七八之五
          號二筆徵收作為新闢道路用地。
        系爭土地相鄰之四七七之二號土地，於兩造前手買賣系爭土地時，雖為他
          人即蕭謙良等七人所共有，但早即供附近居民包括爾後兩造在內通行之用
          ，由於因感四七七之二號巷道較窄，始有如原告舉出之契約書，當時係由
          四七八號、四七八之一號、四七八之二號所有權人周協仁、賴加再、蕭分
          等三人於十八年一月十一日簽訂，依契約書第二條明載：「參人共有地，
          要存置土地約六尺，自東至西道路止，永遠為公共通行道路，各不得異議
          之」用以配合既有巷道供通行，是原告不願提供土地履行契約而請求通行
          被告之土地，顯非有理。
        再被告自五十七年買受系爭四七八之一號土地，迄保安路計劃道路開闢，
          均係通行四七七之二號巷道，又七十一年九月被告欲在系爭四七八之一號
          土地上申請建築房舍許可時，亦自行退縮六，尺併四七七之二號既有巷道
          作為對外聯絡通行道路，而原告被繼承人賴德來於四十六年八月六日聲請
          調解時，曾自承通行四七七之二號巷道，甚至原告於八十九年四月五日在
          嘉義市政府協調時，仍認同四七七之二號為現有巷道，顯然原告主張其所
          有系爭土地因分割成為袋地，無通路可對外通行，請求確認袋地通行權存
          在，實無理由。
  （三）證據：提出新、舊式土地登記簿、土地登記謄本、契約書、地籍圖、現場略
        圖、申請建築配置圖、民事調解聲請狀、協調會議記錄、照片為證。
三、本院依職權函請嘉義市地政事務所測量繪製複丈成果圖，並調閱本院四十六年調
    字第一二三八號調解筆錄。
    理      由
一、原告起訴主張：兩造之前手蕭分、賴加再、及訴外人周協仁曾於十八年一月十一
    日共同訂立契約協議，設一條六尺寬之路供蕭分及賴加再二人取得之四七八之二
    及四七八之一號土地通行至道路；而本件原告承受蕭分之土地，被告承受賴加再
    之土地，自應承受其二人於四年一月十一日所共同協議成立通行道路契約之權利
    義務，被告依該契約之約定有將系爭通路永久供原告通行之義務，被告片面毀約
    ，竟將原告通行其土地上之柏油路加以阻塞並挖掘柏油路面，妨害原告通行，否
    認原告之通行權，原告自得依契約關係，請求被告履行契約，確認原告有如附圖
    所示Ｂ、Ｃ部分之通行權存在；且本件原告之四七八之二號土地因分割成為袋地
    ，無通路可對外通行，爰併依法請求確認有如附圖所示Ａ部分之袋地通行權；至
    於系爭土地邊雖緊臨同段四七七之二號土地係屬小巷道，但因係他人私有之土地
    ，且原告之土地係因分割造成不通公路，受民法第七百八十九條不得通行他人土
    地之限制，僅得通行分割前之土地，無從主張通行該他人私有地等語。
二、被告則以：本件原告所舉出之契約書係由訴外人周協仁、賴加再、蕭分等三人於
    十八年一月十一日簽訂，依契約書第二條明載：「參人共有地，要存置土地約六
    尺，自東至西道路止，永遠為公共通行道路，各不得異議之」用以配合既有巷道
    以供通行，是原告不願提供土地履行契約，反而請求通行被告之土地，顯非有理
    ；又原告之被繼承人賴德來於四十六年八月六日聲請調解時，曾自承通行四七七
    之二號現有巷道，甚至原告於八十九年四月五日在嘉義市政府協調時，仍認同四
    七七之二號為現有巷道，顯然原告主張其所有系爭土地因分割成為袋地，無通路
    可對外通行，請求確認袋地通行權存在，實無理由等語，資為抗辯。
三、查原告所有坐落嘉義市○○○段四七八之二地號土地與被告所有同段四七八之一
    地號土地相毗連。又兩造之土地及訴外人周永松、周永祥、周永霖所共有之同段
    四七八之四地號土地，於分割前均屬同筆地號即嘉義市○○○段四七八地號，於
    日據昭和三年（民國十七年）十二月二十日由原告之前前手蕭分、被告之前手賴
    加再、訴外人周永松、周永祥、周永霖之前手周協仁，向原地主蕭賢生共同購買
    所分割而來。購買後，蕭分、賴加再、周協仁（周永松、周永祥、周永霖之前手
    ）即分前部、中部、後部等三部分在使用，而蕭分占用為後部分（即今四七八之
    二地號），賴加再占用中間部分（即今四七八之一地號），周協仁占用臨道路部
    分（即今四七八之四地號，並臨北社尾路），因三人中蕭分及賴加再所分得之土
    地均未臨道路，三人為使所分得之土地均能通至道路，蕭分、賴加再及周協仁遂
    於十八年一月十一日共同訂立契約書約定：參人共有地，要存置土地約六尺，自
    東至西道路止，永遠為公共通行道路，各不得異議之。嗣蕭分所分得之部分則於
    二十一年間轉賣訴外人賴德來即原告被繼承人。又於四十六年間周協仁之子周永
    松私自違約，並將當初約定供通行之六尺道路在分得土地內圍起籬笆及建築廁所
    用以妨礙賴加再、賴德來之通行，賴加再、賴德來即向本院為請求保留通路聲請
    調解，嗣後雙方並達成調解：「對造人（指周協仁、周永松）願自調解成立日起
    二個月內將坐落嘉義市北社尾四八○號西側現有對造人籬笆起，向東留六尺寬之
    道路由公路通至聲請人所有四八○號之一（嗣後合併入四七八之一號由被告取得
    ），如在該應留地上所有工作物對造人應一律撤除（但以四八三號糾紛解決後，
    路西側得移轉至四八三號之界線）」等情，有契約書、民事調解聲請狀、本院四
    十六年調字第一二三八號調解筆錄、勘驗筆錄、地籍圖、新舊土地登記簿、土地
    登記謄本附卷可稽，自堪信為真實。
四、按當事人主張有利於己之事實者，就其事實有舉證之責任，民事訴訟法第二百七
    十七條定有明文，本件原告既主張依該契約，其有通行如附圖所示Ｂ、Ｃ部分之
    權利，則原告就應該針對該契約所約定之通行路線即為附圖所示Ｂ、Ｃ路線之此
    一有利於己之事實，自應負舉證責任。經查：照原告所主張通行如附圖所示Ｂ、
    Ｃ之路線出口係屬八十二年始正式通車之保安一路，而訴外人蕭分、賴加再及周
    協仁三方當初共同訂立有關土地通行之契約書時間係為十八年一月十一日，當時
    僅有北社尾路之道路存在，嘉義市政府尚未開闢保安一路之道路之事實，兩造並
    不爭執，並有契約書為證，自堪採信，又證人蕭和雄亦到庭證述當時供通行之路
    線出口確實為北社尾路。再者，依四十六年間周協仁、周永松與賴加再、賴德來
    雙方達成之調解內容亦可知，上開契約書約定之路線出口亦係通往北社尾路等情
    ，可知，當時該契約所約定之通行路線之一端出口處確實係連接北社尾路，而非
    連接嗣後開闢之保安一路，換言之，該契約所約定之通行路線絕非為附圖所示Ｂ
    、Ｃ路線之事實，應無置疑！則本件原告主張本於該契約之內容，有通行如附圖
    所示Ｂ、Ｃ部分之權利，進而請求本院確認有通行如附圖所示Ｂ、Ｃ部分之權利
    ，即無理由。
五、又按鄰地通行權為鄰地所有權之擴張，其目的在解決與公路無適宜聯絡之土地之
    通行問題，自應限於必要之程度，且應選擇對鄰地損害最少之處所為之。其目的
    並不在解決鄰地之建築上之問題，自不能僅以建築法或建築技術上之規定為立論
    之基礎。故鄰地如已有通路且能通行汽車，要不能以該通路與建築法或建築技術
    之規定不合，而要求通行其鄰地（最高法院八十三年台上字第一六○六號判決可
    供參照）。查本件原告又主張其所有之系爭四七八之二號土地係屬袋地，進而主
    張袋地通行權，則依上開說明，原告自亦應就其所有之四七八之二號土地係屬「
    不通公路」之土地此一有利於己之事實，亦應負舉證責任。惟查本件原告所有之
    系爭四七八之二號土地之一邊臨四七七之二號土地，該地係屬空地，其上係屬有
    柏油舖設之現有巷道，並可供通行至北社尾路，且依現場照片顯示，該巷道應能
    通行汽車等情，有嘉義市地政事務所複丈成果圖、地籍圖、嘉義市政府八九府工
    建字第二四○三六號函、現場照片為證，自堪信為真實。則依前揭說明，該四七
    七之二號土地之現有巷道，對於原告所有之土地而言，雖並非為通往公路之最好
    及最方便路線，惟依常情而言，原告所有之系爭四七八之二號土地，仍應認為與
    公路已有適當之聯絡才是。則依上開說明，本件原告主張其所有系爭四八七之二
    號土地應屬袋地，進而主張民法第七百八十七條、第七百八十九條有關袋地通行
    權之規定，訴請確認對於如附圖所示Ａ部分之袋地通行權，亦屬無理由。
六、從而，原告依契約關係及袋地通行權之法律關係，請求確認原告就被告所有坐落
    嘉義市○○○段四七八之一地號內即如附圖所示Ｂ、Ｃ部分或Ａ部分之通行權存
    在，依上開說明，均屬無理由，應予駁回。
七、因本件事證已臻明確，兩造其餘主張、陳述及攻擊防禦之方法，無礙於本院前揭
    認定與判決結果，爰不一一論列，併此敘明。
八、據上論結，原告之訴為無理由，依民事訴訟法第七十八條，判決如主文。
中      華      民      國    九十      年      十      月    十八      日
~B臺灣嘉義地方法院民事第一庭
~B    法  官  蕭道隆
右為正本係照原本作成
如對本判決上訴須於判決送達後廿日內向本院提出上訴狀
中      華      民      國    九十      年      十      月    二十二    日
~B    書記官  李銷勳


司法院資訊處製作；財團法人民間司法改革基金會備份。
